ACORDAO-COMPLETO-2520920

ACÓRDÃO 2938/2021 ATA 48/2021 - PLENÁRIO

VISTOS, relatados e discutidos estes autos de monitoramento do Acórdão 313/2021-TCU-Plenário, exarado no TC Processo 033.754/2020-9;
ACORDAM os Ministros do Tribunal de Contas da União, reunidos em sessão do Plenário, ante as razões expostas pelo Relator em:
9.1. considerar cumprido o item 9.2 do Acórdão 313/2021-TCU-Plenário;
9.2. reconhecer a perda de objeto da cautelar referendada pelo item 9.1 do Acórdão 2067/2021-TCU-Plenário, em razão da anulação da Concorrência 1/2021-CDL/DLCC/SEAP;
9.3. com a finalidade de evitar a reiteração das irregularidades apontadas nestes autos e no TC Processo 033.754/2020-9, recomendar ao Departamento Penitenciário Nacional que, na qualidade de órgão repassador e no exercício da fiscalização que lhe compete, acompanhe e verifique os atos decorrentes de outra eventual licitação promovida pela Secretaria de Estado da Administração Penitenciária do Estado do Pará atinente ao objeto do Convênio 822625/2015;
9.4. apensar estes autos ao TC Processo 033.754/2020-9;
9.5. dar ciência desta deliberação à Secretaria de Estado da Administração Penitenciária do Estado do Pará (Seap/PA) e ao Departamento Penitenciário Nacional.

Monitoramento de acórdão que determinou a anulação de concorrência pública realizada para a contratação de serviços para a construção da portaria unificada, central de monitoramento, muralha de bloqueio visual, quatro guaritas e acolhimento da Polícia Militar, no complexo penitenciário, localizados no município de Santa Izabel/PA.

Departamento Penitenciário Nacional - MJ; Entidades/órgãos do Governo do Estado do Pará.

3. Interessados/Responsáveis:
3.1. Interessado: Superintendência do Sistema Penitenciário do Estado do Pará (05.929.042/0001-25).
3.2. Responsável: Jarbas Vasconcelos do Carmo (XXX.890.402-XX)..

13.1. Ministros presentes: Bruno Dantas (na Presidência), Walton Alencar Rodrigues (Relator), Benjamin Zymler, Augusto Nardes, Aroldo Cedraz, Raimundo Carreiro, Vital do Rêgo e Jorge Oliveira.
13.2. Ministros-Substitutos presentes: Augusto Sherman Cavalcanti, Marcos Bemquerer Costa e Weder de Oliveira.

WALTON ALENCAR RODRIGUES

Adoto, como relatório, a instrução da Secretaria de Controle Externo da Defesa Nacional e da Segurança Pública (SecexDefesa) , peça 53, à qual se alinharam os respectivos dirigentes.
Transcrevo a instrução a seguir, in verbis:
"INTRODUÇÃO
1.	Trata-se de monitoramento do item 9.2 do Acórdão 313/2021-TCU-Plenário (relator ministro Walton Alencar Rodrigues) , sessão de 24/2/2021, TC Processo 033.754/2020-9, relativo à representação versando sobre supostas irregularidades consistentes na Concorrência Pública 003/2020/CPL/Seap, promovida pelo Estado do Pará, por intermédio da Secretaria de Estado de Administração Penitenciária (Seap) , com uso de recursos do Fundo Penitenciário Nacional (Funpen) , peça 5:
9.2. determinar à Secretaria de Administração Penitenciária do Estado do Pará (Seap/PA) que, no prazo de quinze dias, promova a anulação da Concorrência Pública 003/2020/CPL/Seap e demais atos dela decorrentes, na forma do art. 49 da Lei 8.666/1993, em razão dos vícios detectados no processo licitatório, informando a este Tribunal, no prazo de trinta dias, as providências adotadas;
2.	O órgão tomou conhecimento do referido acórdão por intermédio do Ofício 10524/2021-TCU/Seproc, de 12/3/2021, peça 11, e manifestou-se por meio do Ofício 1173/2021-GAB/SEAP, de 31/3/2021, peça 13, Ofício 3124/2021-CONJUR/GAB/SEAP, de 23/9/2021, peça 40 e Ofício 3416/2021-CONJUR/GAB/SEAP, de 18/11/2021, peça 48. 
HISTÓRICO
3.	O objeto da Concorrência Pública 003/2020/CPL/Seap foi a contratação de serviços para a construção da portaria unificada, central de monitoramento, muralha de bloqueio visual, quatro guaritas e acolhimento da Polícia Militar, no complexo penitenciário, localizados no município de Santa Izabel/PA. Foi estimado em R$ 5.013.330,30, e será parcialmente financiado com recursos do Convênio 822625/2015, cujo valor global é de R$ 16.320.849,02 (contrapartida estadual de R$ 983.319,69) , com vigência até 25/7/2023, peça 20. 
4.	A representação inicial foi apreciada pelo Acórdão 2905/2020-TCU-Plenário, da relatoria do ministro Walton Alencar Rodrigues, sessão de 28/10/2020, no qual foi deliberado o que segue: 
9.1. conhecer da presente representação, satisfeitos os requisitos de admissibilidade previstos nos arts. 235 e 237, inciso VII, do Regimento Interno deste Tribunal, c/c o art. 113, § 1º, da Lei 8.666/1993, bem como no art. 103, § 1º, da Resolução TCU 259/2014;
9.2. determinar cautelarmente à Secretaria de Administração Penitenciária do Estado do Pará, sem oitiva prévia da parte, que suspenda a Concorrência Pública 003/2020/CPL/Seap, até a apreciação do mérito da presente representação nos termos do art. 276, caput, do Regimento Interno do TCU;
9.3. determinar, nos termos do art. 276, § 3º, do Regimento Interno do TCU, a oitiva da Secretaria de Administração Penitenciária do Estado do Pará, para, no prazo de até quinze dias, manifestar-se sobre os fatos apontados na representação formulada por CHR Edificações Ltda., devidamente consignados no item 21 do relatório que integra esta deliberação, alertando-a quanto à possibilidade de o Tribunal vir a determinar a anulação dos atos pertinentes ao certame.
5.	Os fatos apontados na representação e que motivaram a adoção da medida cautelar, consignados no item 21 do relatório que integra a deliberação, parágrafos 14, 18, 22, 27, 34, 56, 64, 73, 81, 88, 92, 97, 106, 123, 127 e 136, foram os seguintes:
i) Julgamento das impugnações do edital pelo mesmo agente responsável pela elaboração do instrumento; ii) Exigência, para fins de participação no certame, de prévio cadastramento dos licitantes no Sistema de Cadastramento Unificado de Fornecedores (Sicaf) - cláusulas 2.1.4 e 4.1; iii) Exigência de reconhecimento de firma nos documentos de habilitação (cláusulas 2.9 e 3.1.1) ; iv)  Exigência de certidão de registro e quitação da empresa e dos responsáveis técnicos junto ao Conselho Regional de Engenharia e Arquitetura (Crea) - cláusula 4.3.1; v) Exigência de comprovação da aptidão técnica da licitante exclusivamente por meio de atestados em nome de profissionais (cláusula 4.3.2) ; vi) Exigência de comprovação de vínculo empregatício com profissional detentor de atestado de responsabilidade técnica (cláusula 4.3.4.2) ; vii) Ausência de anotação de responsabilidade técnica (ART) do autor das planilhas orçamentárias, bem como de declaração expressa quanto à compatibilidade dos quantitativos e dos custos constantes das planilhas orçamentárias; viii) Modificação do prazo de validade das propostas dos licitantes, de que trata o art. 64, § 3º, da Lei 8.666/1993, de sessenta para noventa dias (cláusula 5.3) ; ix) Exigência de documentos não previstos nos arts. 27-31 da Lei 8.666/1993 (cláusulas 4.2.7, 4.6.3 e 4.6.5) ; x) Exigência de credenciamento perante a comissão de licitação (cláusula 3.1) ;; xi) Exigência de declaração de inexistência de impedimento legal para contratar com a Administração Pública como condição para habilitação do licitante (cláusula 4.6.2) ; xii) Previsão de desclassificação sumária da proposta em que qualquer um dos custos unitários supere o correspondente de referência (cláusula 7.4.4) ; xiii) Previsão de restituição da garantia trinta dias após o recebimento provisório acompanhados da Certidão Negativa de Débito (CND) com o Instituto Nacional do Seguro Social (INSS) e o Certificado de Regularidade de Situação (CRS) perante o Fundo de Garantia do Tempo de Serviço (FGTS) - cláusula 13.10; xiv) Exigência de certidão de regularidade profissional (CRP) para o profissional de contabilidade como condição para habilitação do licitante (cláusulas 4.4.2.f e 4.4.2.h) ; xv) Exigência de capital social integralizado (cláusula 4.4.4) ;e  xvi) Valores inexequíveis nas planilhas orçamentárias (peça 1, p. 26- 30) .
6.	Após a oitiva da Secretaria de Administração Penitenciária do estado do Pará, foi prolatado o Acórdão 313/2021-TCU-Plenário, nos seguintes termos:
9.1. julgar parcialmente procedente a representação, confirmando e tornando definitiva a suspensão cautelar da Concorrência Pública 003/2020/CPL/Seap determinada pelo item 9.2 do Acórdão 2905/2020-TCU-Plenário;  
9.2. determinar à Secretaria de Administração Penitenciária do Estado do Pará (Seap/PA) que, no prazo de quinze dias, promova a anulação da Concorrência Pública 003/2020/CPL/Seap e demais atos dela decorrentes, na forma do art. 49 da Lei 8.666/1993, em razão dos vícios detectados no processo licitatório, informando a este Tribunal, no prazo de trinta dias, as providências adotadas;
9.3. dar ciência à Secretaria de Administração Penitenciária do Estado do Pará, com fundamento no art. 9º, inciso I, da Resolução-TCU 315/2020, acerca das seguintes impropriedades identificadas nestes autos:
9.3.1. julgamento da impugnação do edital exclusivamente pelo presidente da Comissão Permanente de Licitação, identificada na resposta à impugnação da empresa CHR Edificações Ltda, o que afronta o art. 6º, inciso XVI, e art. 51, caput e § 3º, da Lei 8.666/1993;	
	9.3.2. exigência de cadastramento prévio no Sistema de Cadastramento Unificado de Fornecedores (Sicaf) como condição para participar de concorrência, identificada nas cláusulas 2.1.4 e 4.1 do edital da Concorrência Pública 003/2020/CPL/Seap, por não haver amparo na Lei 8.666/1993;
	9.3.3. exigência de reconhecimento de firma nos documentos de habilitação, identificada nas cláusulas 2.9 e 3.1 do edital da Concorrência Pública 003/2020/CPL/Seap, o que afronta o art. 3º, § 1º, inciso I, da Lei 8.666/1993;
	9.3.4. exigência de quitação junto ao Conselho Regional de Engenharia e Agronomia para fins de habilitação, identificada na cláusula 4.3.1 do edital da Concorrência Pública 003/2020/CPL/Seap, o que afronta o art. 30, inciso I, da Lei 8.666/1993;
	9.3.5. exigência de comprovação de aptidão técnico-operacional da licitante exclusivamente por meio de atestados em nome de profissionais, identificada na cláusula 4.3.2 do edital da Concorrência Pública 003/2020/CPL/Seap, o que afronta a jurisprudência prevista no Acórdão 2326/2019-TCU-Plenário, da relatoria do Ministro Benjamin Zymler;
	9.3.6. exigência de comprovação de vínculo empregatício do profissional detentor de atestado de responsabilidade técnica com a empresa licitante, identificada na cláusula 4.3.4.2 do edital da Concorrência Pública 003/2020/CPL/Seap, o que afronta o art. 3º, § 1º, inciso I, da Lei 8.666/1993 e a jurisprudência deste TCU (Acórdão 3291/2014-TCU-Plenário, da relatoria do Ministro Walton Alencar Rodrigues, 1097/2007-TCU-Plenário, da relatoria do Ministro Valmir Campelo) ;
	9.3.7. ausência das anotações de responsabilidade técnica pela planilha orçamentária do edital da Concorrência Pública 003/2020/CPL/Seap, em afronta ao art. 10 do Decreto 7.983/2013;	
	9.3.8. validade do prazo das propostas dos licitantes superior ao limite de sessenta dias, identificada na cláusula 5.3 do edital da Concorrência Pública 003/2020/CPL/Seap, o que afronta o art. 64, § 3º, da Lei 8.666/1993;
	9.3.9. exigência de cédula de identidade para a empresa licitante e de declarações não previstas na legislação para fins de habilitação, identificada nas cláusulas 4.2.7, 4.6.3 e 4.6.5 do edital da Concorrência Pública 003/2020/CPL/Seap, o que afronta o art. 3º, § 1º, inciso I, e os arts. 27 a 31 da Lei 8.666/1993;
	9.3.10 previsão de credenciamento de representante da licitante apenas de forma presencial, identificada na cláusula 3.1 do edital da Concorrência Pública 003/2020/CPL/Seap, o que afronta o art. 3º, § 1º, inciso I, da Lei 8.666/1993;
	9.3.11. exigência de declaração de inexistência de impedimento legal para contratar com a Administração Pública como condição para habilitação do licitante, identificada na cláusula 4.6.2 do edital da Concorrência Pública 003/2020/CPL/Seap, o que afronta a Lei 8.666/1993, que não prevê essa obrigação;
	9.3.12. exigência de apresentação de Certidão Negativa de Débito (CND) com o Instituto Nacional do Seguro Social (INSS) e o Certificado de Regularidade de Situação (CRS) perante o Fundo de Garantia do Tempo de Serviço (FGTS) para fins de liberação de garantia, identificada na cláusula 13.10 do edital da Concorrência Pública 003/2020/CPL/Seap, o que afronta o art. 3º, § 1º, inciso I, da Lei 8.666/1993;
	9.3.13. exigência de certidão de regularidade profissional (CRP) para o profissional de contabilidade como condição para habilitação do licitante, identificada nas cláusulas 4.4.2.f e 4.4.2.h do edital da Concorrência Pública 003/2020/CPL/Seap, em afronta à Lei 8.666/1993, que não prevê essa obrigação;
	9.3.14. exigência de capital social integralizado para fins de qualificação econômico-financeira da licitante, identificada na cláusula 4.4.4 do edital da Concorrência Pública 003/2020/CPL/Seap, o que afronta o art. 31, §§ 2º e 3º, da Lei 8.666/1993; e
	9.4. dar ciência desta deliberação ao representante e demais interessados.
7.	Ao realizar o primeiro monitoramento do acórdão nestes autos, verificou-se que, embora a Seap/PA tenha informado ao TCU, por meio do Ofício 1173/2021-GAB/Seap, de 31/3/2021, peça 13, que cumpriu os comandos do Acórdão 313/2021-TCU-Plenário, verificou-se que, ao publicar o edital de Concorrência 1/2021-CDL/DLCC/Seap, foram repetidas, no novo certame, cláusulas que o TCU já havia reputado ilegais na Concorrência 3/2020/CPL/Seap.
8.	Observa-se, conforme o quadro comparativo entre o edital da Concorrência 1/2021-CDL/DLCC/Seap e os vícios apontados no Acórdão 313/2021-TCU-Plenário, contido no parecer de peça 23, que a anulação da Concorrência Pública 003/2020/CPL/Seap não resultou no cumprimento da integralidade do item 9.2 do Acórdão 313/2021-TCU-Plenário, peça 23.
9.	Os itens irregulares mantidos no novo edital têm potencial de restringir o caráter competitivo do certame ou ofendem previsões legais, podem ser assim sintetizados: i) reconhecimento de firma nos documentos de habilitação (item 9.3.3) ; ii) exigência de quitação junto ao Conselho Regional de Engenharia e Agronomia para fins de habilitação (9.3.4) ; iii) ausência das anotações de responsabilidade técnica pela planilha orçamentária (item 9.3.7) ; iv) prazo das propostas dos licitantes superior ao limite de sessenta dias (item 9.3.8) ; v) credenciamento de forma presencial (item 9.3.10) ; vi) certidão de regularidade profissional (CRP) para o profissional de contabilidade (itens 9.3.13) .  
10.	Além disso, a Seap/PA utilizou-se da mesma a planilha orçamentária do certame anterior, com data base de 19/11/2019 (peça 21, p. 199 a 209) , que, ante o longo decurso de tempo, encontrava-se desatualizada. 
11.	O orçamento estimativo da administração prevê, para o item "Administração Local da Obra", o pagamento de valor mensal unitário com Bonificação e Despesas Indiretas (BDI) de R$ 39.181,14, totalizando R$ 391.811,38, pelo período de dez meses de execução previsto. A jurisprudência do TCU, nos termos do Acórdão 2662/2013-TCU-Plenário, veda a prática de pagamento mensal, ao fixar que a remuneração desse item deve ser proporcional ao percentual de execução física da obra. 
12.	Assim, o orçamento estimativo utilizado na Concorrência 1/2021-CDL/DLCC/Seap afronta o Enunciado 261 da Súmula de jurisprudência do TCU, bem como o disposto no art. 7º, § 2º, inciso II, da Lei 8.666/1993, que fixa a obrigatoriedade de as obras e serviços serem licitados com orçamento detalhado em planilhas que expressem a composição de todos os seus custos unitários.
13.	No Acórdão 2067/2021-TCU-Plenário, da relatoria do ministro Walton Alencar Rodrigues, Sessão de 1º/9/2021, o Tribunal referendou a medida cautelar adotada pelo relator, acompanhando o posicionamento da SecexDefesa, peça 29:
	9.1. referendar a medida cautelar, sem oitiva prévia, concedida por meio do despacho juntado à peça 25 e os demais encaminhamentos nele consignados, nos termos do art. 276, caput e § 3º, c/c art. 250, incisos IV e V, todos do RI/TCU.
14.	Transcreve-se a seguir os encaminhamentos consignados no mencionado despacho de 19/8/2021 juntado à peça 25:
Pelo exposto, alinho-me ao encaminhamento proposto pela Secretaria de Controle Externo da Defesa Nacional e da Segurança Pública (SecexDefesa) e determino:
a) à Secretaria de Administração Penitenciária do Estado do Pará (Seap/PA) , com fulcro no art. 276 do RI/TCU, que suspenda imediatamente, sem oitiva prévia, a Concorrência 1/2021-CDL/DLCC/Seap até que o Tribunal delibere sobre o mérito da matéria ora em apreço e, caso algum contrato já tenha sido firmado, abstenha-se de praticar qualquer ato com vistas à sua execução, até a deliberação definitiva desta Corte;
b) à SecexDefesa que promova:
b.1) a oitiva da Secretaria de Estado de Administração Penitenciária/PA, com amparo no art. 276, § 3º, c/c art. 250, inciso V, todos do RI/TCU, para que, no prazo de quinze dias, pronuncie-se em relação aos pressupostos da cautelar deferida, em especial sobre:
b.1.1) exigência de reconhecimento de firma nos documentos de habilitação, identificada nas cláusulas 2.9 e 3.1 do novo edital, em inobservância ao item 9.3.3 do Acórdão 313/2021-TCU-Plenário;
b.1.2) exigência de quitação junto ao Conselho Regional de Engenharia e Agronomia para fins de habilitação, identificada no 4.3.4.2, contrariando o disposto no item 9.3.4 do Acórdão 313/2021-TCU-Plenário;
b.1.3) validade do prazo das propostas dos licitantes superior ao limite de sessenta dias, identificado no item 5.3 do novo edital, contrariando o disposto no 9.3.8 do Acórdão 313/2021-TCU-Plenário;
b.1.4) exigência de declarações não previstas na legislação para fins de habilitação, identificado nos itens 4.1.6, 4.6.3 e 4.6.3, contrariando o disposto no 9.3.9 do Acórdão 313/2021-TCU-Plenário;
b.1.5) previsão de credenciamento de representante da licitante apenas de forma presencial, identificada na cláusula 3.1 de novo edital, contrariando o disposto no 9.3.10 do Acórdão 313/2021-TCU-Plenário;
b.1.6) exigência de declaração de inexistência de impedimento legal para contratar com a Administração Pública como condição para habilitação do licitante, identificada na cláusula 4.6.2 do novo edital, contrariando o disposto no 9.3.11 do Acórdão 313/2021-TCU-Plenário;
b.1.7) certidão de regularidade profissional (CRP) para o profissional de contabilidade, identificado nos itens 4.4.2.f e 4.4.2.h do novo edital, contrariando o item 9.3.13 do Acórdão 313/2021-TCU-Plenário;
b.1.8) planilha orçamentária, com data de 19/11/2019, com preços desatualizados, não atendendo o disposto no art. 7º, § 2º, inciso II, da Lei 8.666/1993, e o Enunciado 261 da Súmula de Jurisprudência do TCU
b.1.9) fixação, na planilha orçamentária, do pagamento do item "Administração Local da Obra" em valores mensais, contrariando a jurisprudência do TCU que estabelece que a remuneração desse item deve ser proporcional ao percentual de execução física da obra (Acórdão 2662/2013-TCU-Plenário) ;
b.2) a audiência de Jarbas Vasconcelos do Carmo, Superintendente da Secretaria de Estado de Administração Penitenciária do Estado do Pará, com fundamento nos arts. 10, § 1º, e 12, incisos I e III, da Lei 8.443/1992 c/c o art. 202, incisos I e III, do RI/TCU, a fim de que apresente razões de justificativa para a manutenção, no edital de Concorrência 1/2021-CDL/DLCC/Seap, de ilegalidades identificadas na Concorrência Pública 003/2020/CPL/Seap, apontadas pelo TCU no Acórdão 313/2021-TCU-Plenário, descumprindo esta deliberação.
Determino ainda sejam encaminhadas cópias deste despacho e do parecer de peça 23 à Secretaria de Estado de Administração Penitenciária/PA e a Jarbas Vasconcelos do Carmo, a fim de subsidiar suas respostas
15.	O órgão tomou conhecimento do Acórdão 2067/2021-TCU-Plenário por intermédio do Ofício 50756/2021-TCU/Seproc, de 2/9/2021, peças 33 e 34, e manifestou-se por meio dos Ofícios 3124/2021-CONJUR/GAB/SEAP, de 23/9/2021 e Ofício 3416/2021-CONJUR/GAB/SEAP, de 18/11/2021, peças 40 e 48.
EXAME TÉCNICO
I. Manifestação da Seap/PA: confissão de cometimento de erros e anulação do certame
16.	Na essência, a Seap/PA, nas peças 40 e 48, esclarece que, ao ser notificada do Acórdão 2905/2020-TCU-Plenário, sessão de 28/10/2020, reconheceu as irregularidades contidas no edital da Concorrência Pública 3/2020/CPL-Seap, anulou o certame e retificou as irregularidades apontadas por este Tribunal que justificaram a suspensão cautelar da licitação. Acrescenta que, após a retificação dos mencionados apontamentos, o certame deu continuidade por meio da Concorrência Pública 1/2021.
17.	Segundo o órgão, quando a nova licitação já se encontrava em curso, o TCU proferiu o Acórdão 313/2021, sessão de 24/2/2021, julgando em definitivo o mérito da cautelar, apontando outras irregularidades em acréscimos àquelas relatadas no Acórdão 2905/2020, peça 40, p. 4.
18.	A Seap/PA reconhece que se equivocou na condução da Concorrência 1/2021-CDL/DLCC/Seap, pois não retificou todos os erros existentes na Concorrência Pública 3/2020, primordialmente, após a expedição do Acórdão 313/2021-TCU-Plenário.
19.	Segundo o órgão, as irregularidades que deixaram de ser corrigidas na nova licitação não limitaram a competitividade do certame, vez que elas não motivaram a inabilitação de quaisquer das empresas participantes, peça 40, p. 4.
20.	Por último, em esclarecimentos complementares apresentados em 18/11/2021, o gestor informa que anulou a Concorrência Pública 1/2021 em 27 de setembro de 2021, peça 48, p. 2.
II. Análise: descumprimento da determinação do TCU suplantada com a anulação do certame 
21.	Inicialmente, a Seap/PA descumpriu determinação deste Tribunal ao publicar edital licitatório que estava suspenso cautelarmente por meio Acórdão 2905/2020-TCU-Plenário, sessão de 28/10/2020, cuja decisão se tornou definitiva com o Acórdão 313/2021-TCU-Plenário, que determinou, de forma conclusiva, à mencionada secretaria anular a Concorrência Pública 3/2020 e os demais atos dela decorrentes. 
22.	De fato, naquela oportunidade, a unidade publicou o edital de Concorrência 1/2021-CDL/DLCC/Seap, datado de 4/3/2021, peça 21, p. 1, em substituição à Concorrência Pública 3/2020, ainda no curso da vigência da medida cautelar em afronta à decisão deste TCU. 
23.	Após a prolação do Acórdão 2067/2021-TCU-Plenário, a Seap/PA informa que suspendeu a Concorrência 1/2021-CDL/DLCC/Seap, conforme aviso publicado no Diário Oficial da União de 13/9/2021, peça 43, p.  2, atendendo à deliberação do TCU.
24.	Posteriormente, em 18/11/2021, o gestor apresenta termo de anulação do certame e o extrato de publicação no Diário Oficial da União de 13/9/2021, peça 49, p. 4, comprovando a anulação da Concorrência Pública 1/2021, peças 48-52.
25.	Assim, diante da anulação da referida contratação, resta prejudicada, por perda de objeto, a medida cautelar referendada no Acórdão 2067/2021-TCU-Plenário. 
26.	Registre-se que o órgão deixou de manifestar-se especificamente sobre os itens que fundamentaram os pressupostos da cautelar deferida, contido no despacho à peça 25, integrante do Acórdão 2067/2021-TCU-Plenário.
27.	Nesse contexto e tendo em vista que as irregularidades apontadas neste monitoramento revestem-se de grave ofensa à legalidade e à jurisprudência deste TCU, e que a realização do objeto do convênio firmado entre o Depen e o governo do Estado do Pará demandará a realização de um novo certame, sugere-se dar conhecimento da deliberação que vier a ser adotada ao órgão repassador para que, no âmbito de sua competência,  verificar os atos decorrentes da licitação objeto do Convênio 822625/2015.
28.	Finalmente, diante de todos o exposto e tendo em vista a anulação da Concorrência 1/2021-CDL/DLCC/Seap, que sucedeu com irregularidades a Concorrência Pública 3/2020, sugere-se considerar cumprido o item 9.2 do Acórdão 313/2021-TCU-Plenário.
III. Audiência do responsável: razões, descumprimento do Acórdão 313/2021-TCU-Plenário e correção ainda tempestiva da conduta irregular 
29.	Eis o teor da audiência dirigida ao senhor Jarbas Vasconcelos do Carmo, Superintendente da Secretaria de Estado de Administração Penitenciária do Estado do Pará:
b.2) a audiência de Jarbas Vasconcelos do Carmo, Superintendente da Secretaria de Estado de Administração Penitenciária do Estado do Pará, com fundamento nos arts. 10, § 1º, e 12, incisos I e III, da Lei 8.443/1992 c/c o art. 202, incisos I e III, do RI/TCU, a fim de que apresente razões de justificativa para a manutenção, no edital de Concorrência 1/2021-CDL/DLCC/Seap, de ilegalidades identificadas na Concorrência Pública 003/2020/CPL/Seap, apontadas pelo TCU no Acórdão 313/2021-TCU-Plenário, descumprindo esta deliberação.
30.	A audiência do responsável foi realizada por intermédio do Ofício 47498/2021-TCU/Seproc, de 19/8/2021, peça 27, entregue pelos correios conforme aviso de recebimento à peça 35. Não houve apresentação das razões de justificativa, embora o autor tenha assinado resposta em nome da Seap/PA (peça 36) , tornando-se, portanto, revel nos termos do art. 12, § 3º, da Lei 8.443/92.
31.	Os efeitos da revelia de responsável no âmbito do TCU diferem daqueles emprestados a esse instituto pelo Código de Processo Civil. No âmbito civil, o silêncio do responsável gera a presunção de veracidade dos fatos a ele imputados, de maneira que a inércia prospera contra sua defesa. Nesta Corte, em homenagem ao princípio da verdade material, a avaliação da responsabilidade do agente não pode prescindir da análise das provas existentes nos autos (Acórdão 1009/2018-TCU-Plenário, relator Ministro Bruno Dantas, e Acórdão 2369/2013-TCU-Plenário, relator Ministro Benjamin Zymler) .
32.	No caso em exame, observou-se que a Seap/PA excluiu ou ajustou, no edital republicado, alguns aspectos questionados pelo TCU no Acórdão 313/2021-TCU-Plenário, previstos respectivamente nos itens 9.3.2, 9.3.5, 9.3.6 e 9.3.14, pertinentes às exigências de: i) cadastramento prévio no Sicaf; ii) comprovação de aptidão técnico-operacional da licitante exclusivamente por meio de atestados em nome de profissionais; e iii) comprovação de vínculo empregatício do profissional detentor de atestado de responsabilidade técnica com a empresa licitante; iv) capital social integralizado para fins de qualificação econômico-financeira. Além disso, não há evidência de que tenha repetido a conduta questionada no item 9.3.1 da deliberação (julgamento da impugnação do edital exclusivamente pelo presidente da Comissão Permanente de Licitação) . 
33.	Os itens irregulares apontados pelo TCU na Concorrência Pública 3/2020/CPL/Seap e mantidos pela Seap/PA na Concorrência 1/2021-CDL/DLCC/Seap que têm o potencial de restringir o caráter competitivo do certame ou ofender previsões legais foram, em síntese, os seguintes: i) reconhecimento de firma nos documentos de habilitação (item 9.3.3) ; ii) exigência de quitação junto ao Conselho Regional de Engenharia e Agronomia para fins de habilitação (9.3.4) ; iii) ausência das anotações de responsabilidade técnica pela planilha orçamentária (item 9.3.7) ; iv) prazo das propostas dos licitantes superior ao limite de sessenta dias (item 9.3.8) ; v) apresentação de cédula de identidade do representante empresarial signatário dos documentos e outras declarações (itens 9.3.9 e 9.311) ; vi) credenciamento de forma presencial (item 9.3.10) ; vii) apresentação de certidões para liberação de garantia (item 9.3.12) ; viii) certidão de regularidade profissional (CRP) para o profissional de contabilidade (itens 9.3.13) , peça 25.
34.	No relatório que embasou o Acórdão 2067/2021-TCU-Plenário, sessão de 1º/9/2021, são apontadas ainda outras irregularidades: i) planilha orçamentária não atende o disposto no art. 7º, § 2º, inciso II da Lei 8.666/1993, que fixa a obrigatoriedade de as obras e serviços serem licitados com orçamento detalhado em planilhas que expressem a composição de todos os seus custos unitários, uma vez que, diante do longo transcurso de tempo, se encontra com preços desatualizados, o que é vedado pela Súmula 261 do TCU; e ii) fixação de valor mensal unitário para o item BDI, contrariando a jurisprudência do TCU (Acórdão 2662/2013-TCU-Plenário) , no sentido de que a remuneração desse item deve ser proporcional ao percentual de execução física da obra.
35.	A Seap/PA defende que a continuidade da Concorrência 1/2021-CDL/DLCC/Seap, com os vícios apontados pelo TCU, não restringiram a competitividade do certame, o que estaria corroborado no fato de treze empresas terem sido habilitadas no certame, peça 41, p. 1. 
36.	Embora se possa reconhecer como um indicativo positivo o quantitativo de empresas licitantes, ao manter tais ilegalidades no edital, afrontando a deliberação deste Tribunal, o gestor assumiu o risco de realizar contratação desvantajosa de objeto de extrema relevância para a gestão penitenciária do estado e suas consequências, a exemplo de pagamentos irregulares de BDI e demais gastos oriundos de proposta orçamentária deficitária. Não há garantia de que, mesmo com esse número de licitantes, poder-se-ia obter a melhor proposta para Administração, e os vícios apontados configuram efetivamente obstáculo ao alcance desse objetivo.
37.	Diante das irregularidades reportadas e da suspensão cautelar do certame por meio do Acórdão 2905/2020-TCU-Plenário, a conduta esperada do gestor seria a avaliação detalhada da contratação a fim de expurgar outras irregularidades que foram objetos no despacho cautelar, ou até mesmo suspender o processo como um todo até deliberação final deste Tribunal. Em vez disso, o gestor deu seguimento ao processo censurado, sem medidas de prudência.
38.	No entanto, como já abordado nesta instrução, o responsável anulou a Concorrência 1/2021-CDL/DLCC/Seap, após outra medida cautelar, em sede deste monitoramento, ter sido referendada pelo Acórdão 2067/2021-TCU-Plenário. 
39.	Dessa forma, entende-se que o gestor restabeleceu as condições definidas pelo TCU no item 9.2 do Acórdão 313/2021-TCU-Plenário, que ordenou originalmente a anulação do Concorrência Pública 3/2020/CPL/Seap, não havendo razão para a aplicação da sanção por descumprimento da mencionada deliberação, tendo em vista, em ação ainda tempestiva, a anulação da Concorrência 1/2021-CDL/DLCC/Seap. 
CONCLUSÃO
40.	A Seap/PA descumpriu determinação contida no item 9.2 do Acórdão 313/2021-TCU-Plenário, que ordenou a anulação da Concorrência Pública 003/2020/CPL/Seap, ao publicar a Concorrência 1/2021-CDL/DLCC/SEAP repetindo os erros apontados na mencionada deliberação, certame realizado com recursos do Convênio 822625/2015, firmado com o Depen parágrafo 28.
41.	Por outro lado, a Seap/PA deixou de manifestar-se especificamente sobre os pontos da oitiva determinada no despacho à peça 25, integrante do Acórdão 2067/2021-TCU-Plenário, parágrafo 26 desta instrução.
42.	Ouvido em audiência, o Sr. Jarbas Vasconcelos do Carmo não apresentou razões de justificativa, tornando-se revel nos autos. Contudo, a anulação da Concorrência 1/2021-CDL/DLCC/Seap, os documentos e as informações contidos nos autos apontam o restabelecimento das condições definidas no item 9.2 do Acórdão 313/2021-TCU-Plenário, não subsistindo motivos para sanção do gestor, parágrafos 29-38.
43.	Por último, tendo em vista a anulação da Concorrência 1/2021-CDL/DLCC/SEAP com repetidas irregularidades apontadas por este TCU e diante dos riscos de reincidência em nova contratação, sugere-se dar conhecimento dos fatos ao órgão repassador, Depen, para que, no exercício da fiscalização que lhe compete, verificar os atos decorrentes da licitação objeto do Convênio 822625/2015.
PROPOSTA DE ENCAMINHAMENTO
41.	Diante do exposto, submetem-se os autos à consideração superior, propondo:
a) 	considerar cumprido o item 9.2 do Acórdão 313/2021-TCU-Plenário;	
b) revogar a medida cautelar, de modo definitivo, referendada no item 9.1 do Acórdão 2067/2021-TCU-Plenário, em razão da perda de objeto decorrente da anulação da Concorrência 1/2021-CDL/DLCC/SEAP;
c) com fundamento no art. 5º, inciso II, da Portaria-Segecex 27/2009, juntar cópia do acordão ao processo originário, TC Processo 033.754/2020-9; e
d) informar à Secretaria de Estado da Administração Penitenciária do Estado do Pará (Seap/PA) e ao Departamento Penitenciário Nacional do acórdão que vier a ser proferido, destacando que o relatório e o voto que fundamentam a deliberação ora encaminhada podem ser acessados por meio do endereço eletrônico www.tcu.gov.br/acordao."
Estando os autos em meu gabinete, a SecexDefesa solicitou o retorno dos autos para promover ajuste pontual na proposta de encaminhamento, conforme o trecho da instrução, peça 53, transcrito a seguir: 
"3.	A SecexDefesa promoveu a audiência do Sr. Jarbas Vasconcelos do Carmo, mas deixou de incluir, nos termos da análise formulada, na proposta de encaminhamento, o acatamento das razões de justificativas apresentadas. 
4.	Em outro aspecto, que merece reparo, diante do formalismo moderado do processo de controle externo, entende-se que não é o caso de considerar o responsável revel, revisando entendimento da instrução anterior, uma vez que o interessado peticionou nos autos em nome da Seap/PA (peça 36) e as informações corroboraram com as conclusões desta unidade, apesar de o documento não estar qualificado como uma peça de defesa do Sr. Jarbas Vasconcelos.
5.	Diante do exposto, sugere-se que o TCU adote o encaminhamento a seguir, com pequeno ajuste na proposta anterior da SecexDefesa:
a) considerar cumprido o item 9.2 do Acórdão 313/2021-TCU-Plenário;	
b) revogar a medida cautelar, de modo definitivo, referendada no item 9.1 do Acórdão 2067/2021-TCU-Plenário, em razão da perda de objeto decorrente da anulação da Concorrência 1/2021-CDL/DLCC/SEAP;
c) acatar as razões de justificativa do Sr. Jarbas Vasconcelos do Carmo, Superintendente da Secretaria de Estado de Administração Penitenciária do Estado do Pará;
d) com fundamento no art. 5º, inciso II, da Portaria-Segecex 27/2009, apensar estes autos, de forma definitiva, ao TC Processo 033.754/2020-9, no qual foi proferida a deliberação monitorada, encerrando-se o processo; e
e) informar à Secretaria de Estado da Administração Penitenciária do Estado do Pará (Seap/PA) e ao Departamento Penitenciário Nacional do acórdão que vier a ser proferido, destacando que o relatório e o voto que fundamentam a deliberação ora encaminhada podem ser acessados por meio do endereço eletrônico www.tcu.gov.br/acordao."

não há

Não atuou.

MONITORAMENTO. NÃO-ATENDIMENTO À DETERMINAÇÃO PROFERIDA POR MEIO DO ITEM 9.2 DO ACÓRDÃO 313/2021-TCU-PLENÁRIO. PROMOÇÃO DE NOVO PROCEDIMENTO LICITATÓRIO CONTENDO OS MESMOS VÍCIOS JÁ APONTADOS PELO TCU. EXPEDIÇÃO DE MEDIDA CAUTELAR SEM OITIVA PRÉVIA. OITIVA DA SEAP/PA E AUDIÊNCIA DO GESTOR QUE DESCUMPRIU A DETERMINAÇÃO DO TCU. REFERENDO. ANULAÇÃO TEMPESTIVA DA NOVA CONCORRÊNCIA. PERDA DE OBJETO DA MEDIDA CAUTELAR. REVOGAÇÃO DA CAUTELAR. APENSAMENTO AO PROCESSO ORIGINÁRIO.

MONITORAMENTO (MON)

Secretaria de Controle Externo da Defesa Nacional e da Segurança Pública (SecexDefes).

Trata-se de monitoramento da determinação contida no item 9.2 do Acórdão 313/2021-TCU-Plenário, exarado no TC Processo 033.754/2020-9, com a seguinte redação: 	
"9.2. determinar à Secretaria de Administração Penitenciária do Estado do Pará (Seap/PA) que, no prazo de quinze dias, promova a anulação da Concorrência Pública 003/2020/CPL/Seap e demais atos dela decorrentes, na forma do art. 49 da Lei 8.666/1993, em razão dos vícios detectados no processo licitatório, informando a este Tribunal, no prazo de trinta dias, as providências adotadas."
O objeto da Concorrência Pública 003/2020/CPL/Seap foi a contratação de serviços para a construção da portaria unificada, central de monitoramento, muralha de bloqueio visual, 4 guaritas e acolhimento da PM, no complexo penitenciário, localizados no município de Santa Izabel/PA. Foi estimado em R$ 5.013.330,30, e será parcialmente financiado com recursos do Convênio 822625/2015, cujo valor global é de R$ 16.320.849,02 (contrapartida estadual de R$ 983.319,69) , com vigência até 25/7/2023. 
Embora a Seap/PA tenha informado ao TCU, por meio do Ofício 1173/2021-GAB/Seap, de 31/3/2021 (peça 13) , que cumpriu as determinações do Acórdão 313/2021-TCU-Plenário, verificou-se que, ao publicar o edital de Concorrência 1/2021-CDL/DLCC/Seap, ainda no curso da vigência da medida cautelar proferida no Acórdão 2905/2020-TCU-Plenário suspendendo a Concorrência 3/2020/CPL/Seap, foram repetidas, na nova licitação, cláusulas que o TCU reputou ilegais no edital do certame suspenso.
Foram mantidos, no novo edital, vários itens irregulares com potencial de restringir o caráter competitivo do certame; utilizou-se a mesma a planilha orçamentária do certame anterior, com data base de 19/11/2019 (peça 21, p. 199 a 209) , que, ante o longo decurso de tempo, encontrava-se desatualizada; no orçamento estimativo da administração, foi estabelecido pagamento de valor unitário para o item "Administração Local da Obra" pelo período de 10 meses de execução da obra, sendo que a jurisprudência do TCU veda a prática de pagamento fixo mensal, devendo o item ser remunerado proporcionalmente ao percentual de execução física dos serviços. 
Como, em agosto de 2021, a Concorrência 1/2021-CDL/DLCC/Seap se encontrava em estágio avançado, em fase de recurso antes da homologação do certame em favor do licitante vencedor, mediante o despacho de peça 25, referendado pelo Acórdão 2067/2021-TCU-Plenário, determinei à Seap/PA, com fulcro no art. 276 do RI/TCU, que suspendesse imediatamente, sem oitiva prévia, a licitação até que o Tribunal deliberasse sobre o mérito da matéria em apreço.
Determinei ainda a oitiva da Seap/PA para que se pronunciasse acerca dos pressupostos da cautelar deferida; e a audiência de Jarbas Vasconcelos do Carmo, Superintendente do órgão, a fim de que apresente razões de justificativa para o descumprimento de deliberação do TCU materializado na manutenção, no edital de Concorrência 1/2021-CDL/DLCC/Seap, de ilegalidades identificadas na Concorrência 3/2020/CPL/Seap, apontadas pelo TCU no Acórdão 313/2021-TCU-Plenário.
Em resposta à oitiva, a Seap/PA esclareceu que reconheceu as irregularidades contidas no edital da Concorrência 3/2020/CPL/Seap, anulou o certame, retificou as irregularidades apontadas pelo TCU e deu continuidade à contratação por meio da Concorrência 1/2021-CDL/DLCC/Seap. Quando a nova licitação estava em curso, o TCU proferiu o Acórdão 313/2021-TCU-Plenário julgando em definitivo o mérito da primeira cautelar e apontando outras irregularidades. 
A Seap/PA reconheceu ter-se equivocado na condução da Concorrência 1/2021-CDL/DLCC/Seap, por não haver retificado todos os erros existentes na Concorrência 3/2020/CPL/Seap. Defendeu que as irregularidades que deixaram de ser corrigidas na nova licitação não limitaram a competitividade do certame, tendo em vista que treze empresas foram habilitadas no certame. Informou que, após a publicação do Acórdão 2067/2021-TCU-Plenário, suspendeu a Concorrência 1/2021-CDL/DLCC/Seap, conforme aviso publicado no Diário Oficial da União de 13/9/2021, peça 43, p.  2, em atendimento à deliberação do TCU. Posteriormente, 18/11/2021, apresentou termo de anulação do certame e o extrato de publicação no Diário Oficial da União de 13/9/2021, peça 49, p. 4, comprovando a anulação da Concorrência 1/2021-CDL/DLCC/Seap.
A Seap/PA não se manifestou acerca dos itens que fundamentaram os pressupostos da cautelar deferida. 
O Superintendente Jarbas Vasconcelos do Carmo peticionou nos autos em nome da Seap/PA (peça 36) e as informações apresentadas corroboraram com as conclusões da unidade técnica, embora o documento não estivesse qualificado como defesa do responsável.
Após avaliação da resposta à oitiva, a Secretaria de Controle Externo da Defesa Nacional e da Segurança Pública (SecexDefesa) propôs considerar cumprido o item 9.2 do Acórdão 313/2021-TCU-Plenário; revogar a medida cautelar referendada no item 9.1 do Acórdão 2067/2021-TCU-Plenário, em razão da perda de objeto decorrente da anulação da Concorrência 1/2021-CDL/DLCC/SEAP; e juntar cópia deste acórdão ao processo originário, TC Processo 033.754/2020-9.
Anuo ao encaminhamento proposto, exceto no que se refere à revogação da cautelar, o que não é mais necessário, tendo em vista a anulação do certame e a perda de objeto da medida. Incorporo as análises da unidade técnica às minhas razões de decidir.
Ressalto que, embora reconheça que a habilitação de treze empresas na Concorrência 1/2021-CDL/DLCC/SEAP seja indicativo de que não houve restrição à competitividade do certame, ao manter as irregularidades no edital, em afronta à deliberação do TCU, o gestor assumiu o risco de promover contratação desvantajosa e respectivas consequências, a exemplo de pagamentos irregulares de BDI e futuros aditamentos ao contrato em razão da proposta orçamentária desatualizada. Ademais, não há garantia de que, mesmo com esse número de licitantes, seria obtida a melhor proposta para Administração, uma vez que os vícios apontados obstam ao alcance desse objetivo.
Ante a primeira suspensão cautelar do certame por meio do Acórdão 2905/2020-TCU-Plenário, a conduta esperada do gestor era de que promovesse avaliação detalhada do edital a fim de expurgar todas as irregularidades ou mesmo que suspendesse o processo como um todo até deliberação final deste Tribunal. Ele, porém, deu seguimento ao processo censurado, sem medidas de prudência.
Não obstante isso, uma vez que a Concorrência 1/2021-CDL/DLCC/Seap foi anulada tempestivamente e não houve dano ao Erário, deixo de aplicar sanção ao Superintendente Jarbas Vasconcelos do Carmo.
Por fim, com a finalidade de evitar a reiteração das irregularidades apontadas nestes autos e no TC Processo 033.754/2020-9, recomendo ao Departamento Penitenciário Nacional que, na qualidade de órgão repassador e no exercício da fiscalização que lhe compete, acompanhe e verifique os atos decorrentes de outra eventual licitação promovida pela Secretaria de Estado da Administração Penitenciária do Estado do Pará atinente ao objeto do Convênio 822625/2015.
Feitas essas considerações, voto por que o Tribunal acolha a minuta de acórdão que ora submeto à deliberação do colegiado.
TCU, Sala das Sessões, em 8 de dezembro de 2021.
WALTON ALENCAR RODRIGUES 
Relator